【裁判字號】    89,上訴,1822
【裁判日期】    890614
【裁判案由】    違反著作權法
【裁判全文】
臺灣高等法院刑事判決                  八十九年度上訴字第一八二二號
    上  訴  人  臺灣臺北地方法院檢察署檢察官
    被      告  甲○○
    被      告  丙○○
右上訴人，因被告等違反著作權法案件，不服臺灣台北地方法院八十九年度訴字第四
五九號，中華民國八十九年四月二十九日第一審判決（起訴案號：臺灣台北地方法院
檢察署八十八年度偵字第一七二四一號）提起上訴，本院判決如左：
    主    文
上訴駁回。
    理    由
一、公訴意旨略以：被告甲○○係台北市私立「日新」文理短期補習班（下稱「日新
    」補習班）班主任，丙○○係李某所僱用之補習班教師，二人明知乙○○所設計
    之「中華電信公司」、「台糖公司」、「東帝士集團」、「東怡營造」等企業識
    別系統及多項設計圖形，係其享有著作權之美術著作，自民國（下同）八十八年
    間起，竟意圖營利，未經乙○○之同意或授權，由丙○○擅自抄襲上開乙○○著
    作物，重製在該補習班之「美工商設、平面設計」、「美工商設、設計基礎」教
    材內，再由甲○○發行銷售，作為「日新」文理短期補習班之教材使用，並以之
    常業。因認被告甲○○、丙○○所為，均係犯著作權作法第九十一條、第九十四
    條之罪嫌，其二人間有犯意之聯絡及行為之分擔，係共同正犯。
二、原判決以被告甲○○、丙○○所為係犯著作權法第九十一條之罪，惟依同法第一
    百條之規定，須告訴乃論，茲已據告訴人乙○○於八十九年四月二十日具狀撤回
    告訴並附具兩造協議書一紙在卷可憑（見原審卷第二十三之一至二十三之三頁）
    因依刑事訴訟法第二百三十八條第一項、第三百零三條第三款規定，告訴乃論之
    罪，告訴人於第一審辯論終結前得撤回其告訴，又告訴經撤回者，應諭知不受理
    之判決，爰不經言詞辯論，逕為諭知不受理之判決。
三、公訴人上訴意旨以著作權法第一百條固規定「本章之罪，須告訴乃論」，但於但
    書亦有「但第九十四條及第九十五條第一款之罪，不在此限」原判決並未交代何
    以不構成第九十四條常業犯之理由，逕認告訴人撤回告訴即為不受理之判決，似
    有未合，執以指摘原判決不當等語，查美工商設（設計基礎、平面設計）係日新
    補習班授課之講義，其教材內引用告訴人所設計之「中華電信公司」、「台糖公
    司」、「東帝士集團」、「東怡營造」等企業識別系統及數項設計圖形，乃因基
    於設計學授課之需要，在講述以外輔以適當之圖例，始能適切彰顯所講述之原理
    或概念，尤須引用廣告設計商業市場上之成功作品，分析其如何運用設計學上技
    術原理以表現其特殊形式，並評論其作品優劣，且在圖例下方，就設計學上的形
    態構成要素以何種方式可以產生何種效果加以講述，復明白註明著作人以示引用
    資料之來源，除於教學之中引用外，並未挪於其他用途使用等情，已據被告等供
    述在卷，且為告訴人於協議書中所肯認，則依著作權法第五十二條之規定，任何
    人仍得為報導、評論、教學、研究或其他正當目的之必要，在合理範圍內引用已
    公開發表之著作，並未排除補習班教師為授課必要而引用他人著作之情形，此與
    販售書籍之商業目的出版之著作，尚屬有間，準此以觀，被告等  行為是否已涉
    嫌違反著作權法第九十一條規定，仍有商榷之餘地，更遑論教學編排講義引用衪
    人著作註明出處即謂之常業犯，尤有疑義，茲告訴人以雙方已達成合意，書立協
    議書具狀撤回告訴，原審因依著作權法第一百條及刑事訴訟法第二百三十八條第
    一項、第三百零三條第三款、第三百零七條之規定，爰不經言詞辯論，諭知不受
    理之判決，經核於法並無違誤，公訴人之上訴難認有理由，應予駁回，並不經言
    詞辯論為之。
據上論斷，應依刑事訴訟法第三百六十八條、第三百七十二條，判決如主文。
中      華      民      國    八十九    年      六      月     十四     日
                              臺灣高等法院刑事第二庭
                                  審判長法  官  戴  章  甫
                                        法  官  林  銓  正
                                        法  官  黃  金  富
右正本證明與原本無異。
檢察官如不服本判決應於收受送達後十日內向本院提出上訴書狀，其未敘述上訴之理
由者並得於提起上訴後十日內向本院補提理由書（均須按他造當事人之人數附繕本）
。
                                        書記官  鄭  靜  如
中      華      民      國    八十九    年      六      月     十六     日


司法院資訊處製作；財團法人民間司法改革基金會備份。
